臺灣臺中地方法院刑事判決　　　　　　　　　　　　九十三年度易字第二二○九號
　　公　訴　人　臺灣臺中地方法院檢察署檢察官
　　被　　　告　冠如　即.
右列被告因違反動產擔保交易法等案件，經檢察官聲請簡易判決處刑（九十三年度偵
緝字第一二二○號），經本院豐原簡易庭認不得以簡易判決處刑，簽移本院刑事庭改
依通常程序審理，本院判決如左：
    主    文
冠如共同動產擔保交易之債務人，意圖不法之利益，將標的物出質，致生損害於債
權人，處拘役拾日，如易科罰金，以佰元折算壹日。
    犯罪事實
一、冠如因男友丁○○信用問題無法出具名義購車辦理貸款或擔任保證人，乃應允
    丁○○由其擔任買受人及貸款之債務人，即於民國九十二年七月十四日，以其名
    義與庚○○○股份有限公司（下稱匯豐公司）購買中華廠牌車牌號碼七五○三─
    ＧＡ號自小客車一輛，由丁○○繳納自備頭期款新臺幣（下同）二萬九千元外，
    並同時、同地以中華廠牌車牌號碼七五○三─ＧＡ號自小客車一輛，設定動產抵
    押權與日盛國際商業銀行股份有限公司（下稱日盛銀行），向日盛銀行貸款七十
    五萬元，且由丁○○商求甲○○、良達擔任連帶保證人，約定自九十二年八月
    十五日起至九十五年七月十五日止，分三十六期給付本息，每月十五日給付二萬
    七千一百五十元，而動產抵押權存續期間自九十二年七月十四日起至九十五年十
    月十五日止，標的物存放地點在臺中縣雅潭路二段一五二巷七六弄九號，冠如
    於擔保債權未全部付清以前，不得將標的物遷移、出賣、出質或為其他處分，於
    未依約履行擔保債權之際，債權人得占有標的物，並得出賣而就賣得價金優先於
    其他債權受清償。冠如並與日盛銀行同時簽訂動產擔保交易動產抵押設定登記
    申請書，共同向公路總局豐原監理站辦理動產抵押設定登記，登記之有效期間自
    九十二年七月十五日起，至九十五年十月十五日止，為動產擔保交易之債務人。
    詎冠如、丁○○僅繳交五期分期款共計十三萬五千七百五十元後，於九十三年
    一月十五日起即未再依約繳納任何本息，且因丁○○開立冠如之票據多張，無
    力繳納票款，僅因一時需錢孔急避免跳票情形發生，冠如竟與丁○○共同基於
    意圖不法利益之犯意聯絡，於九十二年十二月五日，丁○○搭載冠如前往址設
    臺中縣潭子鄉○○路○段二四四號之永大當鋪，由冠如將上開車輛以出質予永
    大當鋪負責人乙○○，得款十三萬元，致使日盛銀行追索無著而受有損害。嗣日
    盛銀行復於九十三年一月二十九日，將前開動產抵押權及擔保債權讓與庚○○○
    公司。
二、案經匯豐公司告發臺灣臺中地方法院檢察署偵查後聲請簡易判決處刑，復經本院
    豐原簡易庭認不宜以簡易判決處刑，移由本院刑事庭依通常程序審理。
    理    由
一、訊據被告冠如固不否認其有以其名義買受前開中華廠牌車牌號碼七五○三─Ｇ
    Ａ號自小客車一輛，並於嗣後將該車典當等節，惟矢口否認其有何違反動產擔保
    交易法之犯行，並辯稱：伊當初買車只是擔任人頭，是當時的男友丁○○信用有
    問題，要求用伊的名義買的，後來丁○○有開伊之票據出去，丁○○說將該車典
    當繳納票款，所以就把車子典當並繳納票款云云，經查：
    (一)右揭犯罪事實，迭據告發人代理人陳奕中於檢察官偵訊時指訴綦詳及證人即匯
      豐公司對保業務員丙○○、證人即匯豐公司法務專員戊○○於本院審理時分別
      證述被告買車、辦理動產抵押設定之相關情形及被告繳款情形等節明確（見臺
      灣臺中地方法院檢察署九十三年度偵字第九一○五號偵查卷第二五、二六頁及
      本院卷第四五至四九頁），並有貸款暨動產抵押契約書、動產擔保交易動產抵
      押設定債權人變更登記申請書、動產擔保交易（動產抵押）移轉契約書、動產
      擔保交易動產抵押設定登記申請書、客戶分期款繳款記錄查詢等件在卷可佐（
      見臺灣臺中地方法院檢察署九十三年度發查字第九三○號偵查卷第五至九頁）
      ，足認被告於簽立系爭機車之動產抵押契約書後，僅繳納五期分期款，自九十
      三年一月十五日起即未再依約支付分期貸款無訛。
    (二)雖被告以前揭情詞置辯，然查：卷附動產抵押契約書等文件均由被告親自簽立
      ，且系爭自小客車亦由被告親自向永大當鋪典當等情，業據被告坦認在卷（見
      臺灣臺中地方法院檢察署九十三年度偵緝字第一二二○號偵查卷第十五頁及本
      院卷第五十四頁），核與證人即永大當舖負責人乙○○證述情節相符（見本院
      卷第五十頁）；復參酌證人即被告之弟辛○○亦證稱：伊係本件動產抵押貸款
之保證人，伊之前有將身分證交給被告，伊也知道被告要以其名義買車等詞（
      見本院卷第五十一頁），凡此俱徵被告自始即對於以其名義購買系爭自小客車
      ，並以之辦理動產抵押貸款，其後甚且以該車向永大當舖典當借款之事實，均
      知之甚稔，倘被告所辯伊購車僅係擔任人頭屬實，則以其於購買系爭自小客車
      之初，即已明確知悉其為本件動產抵押貸款之債務人，依照其所簽立之契約書
      面所載內容，應按期繳納各期貸款，並不得將業已設定動產抵押之系爭自小客
      車遷移、出賣、出質或為其他處分，何以其僅繳納五期分期款，即未按期繳納
      ，且猶仍親自將該自小客車任意典當予永大當舖？已滋疑問，況被告於偵查中
      曾供稱：伊典當後並未將取得之金錢交給丁○○等語（見前揭偵查卷第十四頁
      ），若其係僅出借名義擔任人頭購車，焉有可能將系爭自小客車典當後，取得
      之借款供己使用？益見被告主觀上有意圖不法之利益甚明，是被告所為前揭辯
      詞，顯與實情不符，自難採信。
    (三)且按動產擔保交易法第三十八條處罰之對象為動產擔保交易之債務人，考其立
      法趣旨乃在於課以動產擔保交易之債務人應負有保管標的物之義務，以資保護
債權人得以就該動產予以變價取償之權利。基此，債務人縱僅係出借名義予他
      人買賣動產，並以該動產設定動產擔保交易，倘其於設定動產擔保交易之初，
      即同意以其名義而與出賣人訂立動產擔保交易契約，其後並有將該動產遷移、
      出賣、出質或為其他處分等行為，因債務人對於首揭法文客觀構成要件之實現
      ，與借用名義人間實具有意圖為自己之不法利益之犯意聯絡，殊難僅以該動產
      擔保標的物於設定動產擔保之初，係借用其名義為由，解免該罪責。從而，本
      件被告同意以其名義購買系爭自小客車並設定動產抵押後，復僅繳納五期分期
      款，而將該車典當予第三人，足見其與同案共犯丁○○主觀上具有圖得不法利
      益之犯意聯絡甚明，是被告徒以其僅係買車擔任人頭為由，所為前揭辯解，尚
      非有據，難以採取。
    (四)綜上各情，被告所辯情詞，與交易常情相悖，顯係事後圖卸之詞，不足採信。
      本件事證明確，被告犯行應堪認定。
    (五)至被告聲請傳喚證人丁○○證明其僅係出具名義人部分，因被告既分別係買賣
      契約及設定動產抵押契約之買受人及抵押人，本即屬動產擔保交易法第三十八
      條處罰之對象為動產擔保交易之債務人，且係被告親自點當前開車牌號碼七五
      ○三─ＧＡ號自小客車一輛與當鋪，並將典當得款自己使用，縱被告僅係出借
      名義人，亦應與共負動產擔保交易法第三十八條之刑責，均業如前述，是證人
      丁○○如到庭證明購車之初，真正購車者係證人丁○○，被告僅係出具名義者
      等節，亦無法解免被告所犯違反動產擔保交易法第三十八條之罪責，自無傳喚
      之必要，併此敘明。
二、按動產擔保交易法第三十八條規定動產擔保交易之債務人，意圖不法之利益，將
    標的物遷移、出賣、出質、移轉、抵押或為其他處分，致生損害於債權人者，處
    三年以下有期徒刑、拘役、或科或併科六千元以下罰金，此項規定，係因特定關
    係成立之罪，其犯罪主體，須為動產擔保交易之債務人，然並不因此排除他人得
    依刑法第三十一條第一項規定，與該債務人成立共犯（最高法院八十四年度台非
    字第一四○號裁判可資參照）。是以本案被告冠如既為本件動產擔保交易動產
    抵押設定契約之債務人，核其與共犯丁○○擅自出質上開自小客車之行為，係犯
    動產擔保交易法第三十八條之動產擔保交易之債務人意圖不法之利益，將標的物
    出質，致生損害於債權人罪；共犯丁○○雖非本件動產擔保交易動產抵押設定契
    約之債務人，然實際上係由其所出資繳納自備頭期款購買，並與被告冠如按期
    繳納貸款，且就出質該輛自小客車之犯行，與被告冠如亦有意圖不法利益之犯
    意聯絡，已詳述如前，揆諸前揭說明，是共犯丁○○所為，亦係犯同法第三十八
    條之動產擔保交易之債務人意圖不法之利益，將標的物出質，致生損害於債權人
    罪。查被告冠如與共犯丁○○間，就上開犯行有犯意之聯絡及行為之分擔，皆
    為共同正犯。爰審酌被告平日素行尚稱良好，有臺灣臺中地方法院檢察署刑案資
    料查註紀錄表、臺灣高等法院被告全國前案紀錄表各一份在卷可按，被告冠如
    僅因恐其出借與共犯丁○○之票據跳票而需錢孔急，即與共犯丁○○共同出質前
    開自小客車，犯罪之動機、目的均僅為一己之私，犯罪手段尚稱平和，出質前開
    自小客車後所借得之款項達十三萬元，就貸款三十六期分期款僅繳納五期共計十
    三萬五千七百五十元，尚餘三十一期款即八十四萬一千六百五十元未能清償，而
    上開自小客車目前又在永大當鋪處，無法由告發人即取得債權人匯豐公司取回受
    償，對於匯豐公司所生之損害非小，且犯後猶飾詞圖卸，並無悔意，態度難認良
    好，惟考諸動產擔保交易制度原係在規範單純之民事債權債務關係，立法者雖以
    刑罰規定介入，但觸犯該法第三十八條之行為人所具有之社會可非難性，與一般
    刑事犯罪並不相同等一切情狀，量處如主文所示之刑，並諭知易科罰金折算之標
    準。
三、公訴意旨另以：被告冠如意圖為自己不法所有，明無意願清償分期貸款，由被
    告冠如先購買車號七五○三─ＧＡ號自用小客車一輛，復於九十二年七月十四
    日，佯以動產擔保交易動產抵押貸款之方式，提供前開自用小客車為擔保標的物
    ，向日盛銀行貸款七十五萬元，雙方約定所貸款項分三十六期償還，自九十二年
    八月十五日起至九十五年七月十五日止，按期平均償還本息，標的物約定停放地
    點為臺中縣潭子鄉○○路○段一五二巷七六弄九號，在貸款未付清之前，債務人
    冠如僅得依約占有使用，不得任意遷移、出質或為其他處分，致日盛銀行陷於
    錯誤認其有意願清償貸款，而與冠如訂定動產抵押契約並撥付貸款，因認被告
    亦涉犯刑法第三百三十九條第一項之詐欺取財罪嫌等語。
四、按犯罪事實應依證據認定之，無證據不得認定犯罪事實；又不能證明被告犯罪者
    ，應諭知無罪之判決，刑事訴訟法第一百五十四條第二項、第三百零一條第一項
    分別定有明文。又按事實之認定，應憑證據，如未能發現確實之證據，或證據不
    足以證明，自不能以推測或擬制之方法，以為裁判基礎；再犯罪事實所憑之證據
    ，無論係直接證據或間接證據，其為訴訟上之證明，須於一般人均不致有所懷疑
    而得確信為真實之程度，始得據為有罪之認定，倘其證明尚未達此程度而尚有合
    理之懷疑存在時，本諸無罪推定原則，自應為被告無罪之諭知；又被告否認犯罪
    事實所持辯解縱使不能成立，除非有確實證據足以證明對於被告犯罪已無合理之
    懷疑外，不能遽為有罪之認定；刑事訴訟法規定被告有緘默權，被告基於不自證
    己罪原則，既無供述之義務，亦不負自證清白之責任，不能因被告未能提出證據
    資料證明其無罪，或對於被訴之犯罪事實不置可否，即認定其有罪，最高法院著
    有九十二年度台上字第二五七○號判決意旨可資參照。
五、本件公訴人認定被告冠如涉犯刑法第三百三十九條第一項之詐欺取財罪嫌，無
    非係以右開事實，業據證人即匯豐公司法務專員陳奕中於警詢及檢察官偵訊時指
    述綦詳，復有契約書、申請書各二份及繳款記錄查詢表一份附卷可稽，又被告雖
    辯稱係丁○○要繳貸款，然其又無法提出其真實年籍或住址等相關資料以供本署
    追查，是其所辯顯不足採，再參酌被告僅繳了五期，尚餘三十一期未繳，其自承
    其自始即無繳款之意，且當時交車確由其取車並有使用等情，是被告所辯，均不
    足採信等情，為其主要之論據。訊據被告冠如堅詞否認其有何詐欺取財之犯行
    ，並辯稱：伊雖然當初有去簽訂買賣契約，但是伊並沒有要詐騙車子，伊當初只
    是出具名義擔任買賣契約之買受人，伊只是人頭而已等語。
六、按刑法第三百三十九條第一項詐欺罪之成立，以意圖為自己或第三人不法所有，
    以詐術使人將本人或第三人之物交付為要件。所謂以詐術使人交付，必須被詐欺
    人因其詐術而陷於錯誤，若其所用方法，不能認為詐術，亦不致使人陷於錯誤，
    即不構成該罪（最高法院四十六年台上字第二六○號判例意旨參照）。又按刑法
    第三百三十九條第一項詐欺取財罪之成立，須行為人有為自己或第三人不法所有
    之意圖，而以言詞、行動或其他方式行使與事實不符之詐術，致相對人產生與客
    觀事實不符之認知，而相對人因此欺騙行為陷於錯誤，而為財產上之處分，並產
    生損害，始能成立；倘行為人自始主觀上無不法所有之意圖，即不得以詐欺罪與
    被告相繩，又行為人縱有告知相對人不實之資訊，然相對人與行為人締約並交付
    財物之緣由，並非因行為人以告知與客觀事實不符之資訊之詐術而陷於錯誤所致
    ，亦不能以行為人事後未依債務本旨履行給付之情形，反推認行為人於締約之際
    ，即有詐欺相對人之意思及行為，故倘無積極證據可資佐證者，自不得徒憑行為
    人有民事債之關係上債務不履行情事一端，即據以臆測行為人初始即有不法所有
    之意圖，而施用詐術詐取財物之犯行，否則與刑事證據採證原則即屬有違。經查
    ：
    (一)被告曾以其所有車牌號碼七五○三─ＧＡ號之自小客車向日盛銀行貸款七十五
      萬元，並約定分三十六期由被告按月繳納攤還，嗣該筆貸款已核撥予被告等情
      ，業據被告坦認在卷，核與告發人代理人陳奕中指訴情節相符，並有貸款暨動
      產抵押契約書、動產擔保交易動產抵押設定債權人變更登記申請書、動產擔保
      交易（動產抵押）移轉契約書、動產擔保交易動產抵押設定登記申請書、客戶
      分期款繳款記錄查詢等件在卷可考，固堪信屬實。惟參酌前述，被告於辦理系
      爭貸款七十五萬元時，曾另提供其所有前開自小客車，設定動產抵押權予日盛
      銀行，以資擔保系爭借款債權，並經前往監理站辦理動產抵押之登記完畢，顯
      見日盛銀行就系爭借款債權，已由被告提供前揭自小客車設定動產抵押權在案
      ，則本諸動產擔保交易法第十七條規定意旨，動產抵押人即被告如有不履行系
      爭借款債務時，抵押權人即日盛銀行即得占有抵押物，並得出賣，就其賣得價
      金優先於其他債權而受清償，是被告於取得借款後，縱嗣後有未按月繳納貸款
      之情事，債權人仍得藉由行使其對前開自小客車之動產抵押權，以支配該車之
      交換價值，優先滿足其系爭借款債權之受償，由此益徵日盛銀行於貸與系爭借
      款予被告之初，確已由被告提供相當之擔保，以資保障其債權之實現，自難僅
      憑被告事後未按期繳納貸款之事實，即遽指其自始即具有詐取系爭貸款七十五
      萬元之不法犯意。
    (二)且觀諸卷附貸款暨動產抵押契約書所載（見臺灣臺中地方法院檢察署九十三年
      度偵字第九一○五號偵查卷第十六頁），其連帶保證人一欄分別由證人甲○○
      、辛○○簽名，顯見被告向日盛銀行借貸系爭借款七十五萬元，曾由證人甲○○、涂達良擔任該筆貸款之連帶保證人，而就該筆貸款應負連帶清償責任，是
      系爭借款既已由被告提供上開人保及物保，以資為債權人日盛銀行之系爭借款
      債權擔保，則依被告與日盛銀行間之系爭借款擔保情形以觀，益見日盛銀行應
      係因被告已提供上開人保及物保等層層擔保，足以確保其系爭借款之受償，始
      同意出借七十五萬元予被告甚明，實難認被告有何施用詐術之行為，致日盛銀
      行陷於錯誤可言，自不得以被告未依約清償貸款，即遽以刑事詐欺取財之罪與
      被告相繩。
    (三)再者，被告於借貸系爭貸款七十五萬元後，曾按月繳納共五期之分期款項，則
      被告果於借貸之初即有向日盛銀行詐取金錢之意，其儘可於取得貸款後，即拒
      不付款，何以仍按月繳納貸款共五期（總計十三萬五千七百五十元）之久？況
      考諸民事債務當事人間，若有未依債務本旨履行給付之情形，在一般社會經驗
      而言，原因非一；其因不可歸責之事由無法給付，或因合法得對抗他造主張抗
      辯而拒絕給付，甚至債之關係成立後，始行惡意遲延給付，皆有可能，非必出
      於自始無意給付之詐欺犯罪一端；又刑事被告依法不負自證無罪之義務，苟無
      足以證明其在債之關係發生時，自始即具有不法所有意圖之積極證據，亦僅能
      令負民事之遲延給付責任，依刑事訴訟法第一百五十四條之規定，尚不得據此
      債信違反之客觀事態，而推定被告自始即有詐欺取財或詐欺得利之犯意。且當
      事人間所為民事上消費借貸行為，如嗣後借貸一方有未依約清償債務情事，除
      有具體事證足資認定借貸一方於交易之初，主觀上自始即無意給付，而有詐取
      財物或取得不法利益之犯意外，要屬民事債務不履行責任規範範疇，尚難僅因
      債務人其嗣後有未依約履行清償債務之客觀事實，而遽以詐欺罪責相繩，尤以
      當事人間所為分期付款之約定，其債務之履行期間，往往歷時長達數年之久，
      其間債務人履行債務之能力狀況，本難期待其均得以確保一層不變，是就債務
      人嗣後未能如期繳納分期款項之情形，自應審慎判斷債務人於借貸之初，是否
      確有施用詐術以詐取財物之客觀行為及主觀不法犯意存在，殊難徒憑其未依約
      繼續履行債務之事實，即逕認該當詐欺取財罪責，否則顯有將民事債務不履行
      責任與刑事詐欺取財犯罪構成要件相混淆之虞。基此，本件被告雖僅繳納五期
      後即未再按月繳納貸款，然承前所述，被告於借貸系爭借款之初，除由證人甲○○、良達擔任系爭借款之連帶保證人外，並由被告提供其所有前開自小客
      車設定動產抵押權予日盛銀行，以資為系爭借款債務之擔保，是被告既已提供
      人保及物保之層層保障，足使日盛銀行之系爭借款債權獲有相當之保障，縱被
      告嗣後僅繳納五期後，即未再依約按期繳納貸款，亦僅屬債權人得否循民事上
      借貸關係請求被告履行清償責任之問題，自不得僅因嗣後被告之債務不履行，
      即據此反推認被告於向日盛銀行借貸系爭借款時，其主觀上具有詐取財物之不
      法犯意。
七、綜上所述，被告既於借貸之初，提供人之擔保（連帶保證人甲○○、良達）及
    物之擔保（將被告所有之車牌號碼七五○三─ＧＡ號之自小客車設定動產抵押並
    為登記），而以前開層層擔保保障日盛銀行就系爭借貸債權之受償，凡此顯見被
    告於借貸之初，其主觀上並無詐取日盛銀行財物之不法所有意圖，自難僅因被告
    嗣後之債務不履行，反推其於申請貸款之際即有意詐騙日盛銀行之財物。從而，
    本件應純係屬一般民事債務不履行之糾葛，本應由債權受讓人庚○○○公司循民
    事訴訟程序謀求解決。此外，復查無其他積極證據足資證明被告有何公訴人所指
    之詐欺取財犯行，則既不能證明此部分被告犯罪，揆諸前開法條、最高法院判例
    、判決及說明，本應諭知無罪判決，惟公訴人認此部分犯行與前揭論罪科刑部分
    間具有牽連犯之裁判上一罪關係，爰不另為無罪之諭知，附此敘明。
八、至本院審理過程中，發現共犯丁○○亦涉有共犯本件違反動產擔保交易法第三十
    八條之動產擔保交易之債務人意圖不法之利益，將標的物出質，致生損害於債權
    人罪之嫌，然未據檢察官起訴或另案偵辦中，爰依刑事訴訴法第二百四十一條規
    定逕為告發，請偵查機關依法處理。
據上論斷，應依刑事訴訟法第四百五十二條、第二百七十三條之一第一項、第二百九
十九條第一項前段，動產擔保交易法第三十八條，刑法第十一條前段、第二十八條、
第四十一條第一項前段，罰金罰鍰提高標準條例第一條前段、第二條，判決如主文。
本案經檢察官己○○到庭執行職務。
中      華      民      國    九十三    年     十二     月    二十三    日
                                臺灣臺中地方法院刑事第十三庭
                                    審判長法  官  許  旭  聖
                                          法  官  李  秋  娟
                                          法  官  陳  可  薇
右正本證明與原本無異。
如不服本判決，應於送達後十日內向本院提出上訴狀（須附繕本），上訴於臺灣高等
法院臺中分院。
                                          書記官
中      華      民      國    九十三    年     十二     月    二十三    日
附錄論罪科刑法條
動產擔保交易法第三十八條
動產擔保交易之債務人，意圖不法之利益，將標的物遷移、出賣、出質、移轉、抵押
或為其他處分，致生損害於債權人者，處三年以下有期徒刑、拘役或科或併科六千元
以下之罰金。
